臺灣板橋地方法院刑事判決　　　　　　　　　　　　　九十年度易字第三九五六號
　　公　訴　人　臺灣板橋地方法院檢察署檢察官
　　被　　　告　甲○○
右列被告因侵占案件，經檢察官提起公訴（九十年度偵字第八○六四號），本院判決
如左：
    主  文
甲○○無罪。
    理  由
一、公訴意旨略以：被告甲○○係聯同企業股份有限公司（下稱聯同公司）之業務人
    員，負責聯同公司與盤商國賀有限公司（下稱國賀公司）、徠溢股份有限公司（
    下稱徠溢公司）等，及一般客戶間之銷售業務。竟基於意圖為自己不法所有之概
    括犯意，連續於民國八十九年七至九月間，將國賀公司、徠溢公司交付給聯同公
    司之貨款共計約新台幣三十八萬元，以變易持有為所有之意思予以侵占入己，因
    認其涉有刑法第三百三十六條第二項之業務侵占罪嫌。
二、按犯罪事實應依證據認定之，無證據不得推定其犯罪事實；又不能證明被告犯罪
    者，應諭知無罪之判決；刑事訴訟法第一百五十四條、第三百零一條第一項分別
    定有明文。又刑事訴訟上證明之資料，無論其為直接或間接證據，均須達於通常
    一般之人均不致有所懷疑，而得確信其為真實之程度，始得據為有罪之認定，若
    其關於被告是否犯罪之證明未能達此程度，而有合理懷疑之存在，致使無從形成
    有罪之確信，根據「罪證有疑，利於被告」之證據法則，即不得遽為不利被告之
    認定（參照最高法院七十六年臺上字第四九八六號判例）。
三、公訴人認被告涉有業務侵占罪嫌，係基於下列證據：(1)被告甲○○坦承係告訴人
    聯同公司之人員，且有向國賀公司及徠溢公司二家客戶收款，尚未繳交告訴人一
    情；(2)依告訴人與被告間之業務聯絡書所載：被告係為告訴人處理國賀公司、徠
    溢公司等盤商客戶之銷、收事宜，如取得客戶之支票應如期繳回，告訴人再另計
    算佣金予被告等語，有該業務聯絡書在卷足憑；(3)被告雖否認有收到該業務聯絡
    書，但被告一直以此方式與告訴人間往來，為被告所不否認，並經告訴代理人乙
    ○○證明屬實；(4)復有統一發票、支票存根及銷貨明細表等附卷可稽。
四、被告於審理中否認有何業務侵占犯行，辯稱：我是八十六年五月份到全民公司任
    職，八十八年七月十五日離職。這段期間，我同時擔任全民公司的主任（負責接
    洽客戶，不負責收款），也同時是聯同公司的經銷商。經銷部分是我個人的。在
    八十六年五月之前，我就是聯同公司的經銷商。國賀公司是在八十五年十月份就
    有來往了，當年十一月份就有跟我叫貨，一直到八十九年十月份，我沒有經銷聯
    同公司的產品時才結束。徠溢公司是在八十七、八十八年有來往。我領薪水是跟
    全民公司領的。聯同公司只是領我經銷部分的錢。國賀、徠溢公司都是我自己擔
    任經銷商時，開發的客戶，與全民公司沒有關係。告訴人提出之業務聯絡書上總
    經理批示我沒有看過，公司也從沒要求我必須將這二家公司的支票繳回公司，我
    也用我妹妹楊淑雅及我自己的支票付給聯同公司經銷的貨款，我是到九十年二月
    份支票才跳票，本件只是民事債務不履行的問題等語。
五、認定被告無罪之理由如下：
  (一)被告坦承自八十五年十月間起至八十九年十月間止，係告訴人聯同公司之經銷人
    員，且於八十九年七至九月間，有向國賀公司及徠溢公司二家客戶收取貨款支票
    ，並未繳交告訴人，而以開立自己支票方式支付貨款，之後於九十年二月二十八
    日遭退票，二張支票金額共計四十一萬六千九百八十三元（面額分別為十七萬零
    一百三十三元、二十四萬六千八百五十元）等事實，核與告訴人指訴情形相符，
    並有支票及退票理由單各二紙附於偵查卷可稽，此部份事實應認定屬實。
  (二)公訴人雖主張依告訴人與被告間之業務聯絡書所載（見偵查卷第七頁），被告係
    為告訴人處理國賀公司、徠溢公司等盤商客戶之銷、收事宜，如取得客戶之支票
    應如期繳回，告訴人再另計算佣金予被告，必須按月結清等語，有該業務聯絡書
    在卷足憑。惟查，前述業務聯絡書，係被告於八十八年六月七日提出，表明預計
    於同年七月十五日辭職之意，嗣經告訴人總經理於聯絡書上批示前述意見。被告
    於偵、審中即一再否認曾收到該業務聯絡書，也從未看過或經告知該總經理之批
    示，而告訴人代理人也陳稱僅曾以口頭告知被告，該份業務聯絡書後來留在公司
    等語（本院九十一年七月二十二日審判筆錄），並無被告簽名或其他證據足以證
    明被告確曾同意自八十八年七月十五日離職後，依該業務聯絡書所載方式繼續從
    事經銷業務。
  (三)公訴人又主張被告雖否認收到該業務聯絡書，但被告一直以此方式（即如期繳回
    國賀、徠溢二家公司貨款支票）與告訴人間往來，為被告所不否認，並經告訴代
    理人乙○○證明屬實等情。惟查，
    1.被告於偵查中即具狀表示曾用其妹妹楊淑雅及自己的支票付給聯同公司經銷的
      貨款，並於接受訊問時亦供稱有用自己及楊淑雅的支票付國賀、徠溢及另一家
      惠康公司的貨款（偵查卷第二五頁、五十頁），並非「為被告所不否認」之情
      形。
    2.告訴代理人陳稱被告與聯同公司間之「經銷」關係為：「被告是擔任經銷商，
      國賀、徠溢這二家公司是她開發的，我們是將貨交給被告，再由被告將貨交給
      國賀、徠溢這二家公司，讓被告賺取差價。但是我們有要求被告要將這二家公
      司的票據交給公司，我們不要被告自己的票據。貨款是月結，但是開二個月票
      期的票。長期以來都是如此的交易方式。除了國賀、徠溢外，還有一些小客戶
      ，被告會用她妹妹的票做月結，可是這情形數量很少」（本院九十一年一月九
      日訊問筆錄）、「被告離職後，要求公司繼續讓她作，也讓她繼續賺傭金，公
      司也要求她必須把大客戶（即國賀、徠溢公司）的支票直接交回公司」等情（
      本院九十一年七月二十二日審判筆錄）。
    3.依告訴人九十一年一月二十九日呈報狀所附資料所載，被告未將所收取之國賀
      、徠溢二家公司貨款支票繳回者，計有到期日八十九年三月三十一日、面額
      五萬零七百二十四元；到期日八十九年六月三十一日、面額七萬一千五百六
      十三元；到期日八十九年八月三十一日、面額五萬九千七百二十四元；到
      期日八十九年九月三十日、面額十萬五千七百五十七元；到期日八十九年十
      月三十一日、面額二萬五千九百六十七元；到期日八十九年十一月三十一日
      、面額一萬二千六百元（以上為國賀公司部分）；到期日八十九年四月三十
      一日、面額六萬三千五百八十元；到期日八十九年五月二十九日、面額五萬
      五千五百六十七元；到期日八十九年七月二十五日、面額二萬八千一百七十
      元；到期日八十九年七月二十五日、面額七萬零一百零三元；到期日八十
      九年八月二十八日、面額九萬零五百三十六元；到期日八十九年九月二十八
      日、面額七萬八千五百九十元；到期日八十九年十一月三日，面額四萬八千
      五百四十二元（以上為徠溢公司部分）。有關國賀公司部分未繳回公司貨款計
      有三十二萬六千三百三十五元，經被告以自己支票抵付貨款後，仍有十七萬零
      一百三十三元金額遭退票；另外有關徠溢公司部分未繳回公司貨款計有四十三
      萬五千零八十八元，經被告以自己支票抵付貨款後，仍有二十四萬六千八百五
      十元金額遭退票。
    4.惟依告訴人於九十一年六月一日呈報狀所載，被告自八十七年九月三十日起至
      八十九年三月三十一日止（依支票到期日記載），持續使用其妹楊淑雅支票給
      付告訴人自八十七年五月間起至八十八年十二月止之貨款長達二十個月，每月
      平均付款達四萬三千二百二十五元。而從被告離職後起算，除八十八年十一月
      份僅給付一萬四千六百二十一元外，其餘各月給付貨款金額均達五萬元以上，
      甚至於八十八年十二月份給付多達九萬一千九百十四元，相較於前述被告未繳
      回之國賀、徠溢公司票款面額，二者金額相距不遠，此即與告訴代理人所言「
      還有一些小客戶，被告會用她妹妹的票做月結，可是這情形數量很少」者相異
      。
    5.再依告訴人於九十一年四月十一日呈報狀所載，於告訴人所稱「發現被告侵占
      貨款在八十九年六月間」前（見呈報狀第二頁），被告即曾於八十九年五月十
      二日、五月十九日分別開立自己之支票三張、面額分別為六萬三千四百十二元
      、八萬七千八百八十元、四千一百三十元，合計共十五萬五千四百二十二元，
      到期日分別為同年五月三十一日或六月三十日，用以結清貨款；此情形也與告
      訴代理人所言「此金額為零星客戶，金額小」者相異。而且，告訴人於接受被
      告此三張支票時，依照告訴代理人所言採月結、票期二個月方式，應已發現前
      述編號、、、四張應繳回之國賀、徠溢公司支票尚未繳回，且該四張
      支票面額亦均在五、六萬元之間，如果被告所給付的三張支票貨款均屬「其他
      零星客戶」，而與告訴人間有「國賀、徠溢公司支票必須如期繳回、按月結清
      」之約定，為何告訴人當時未發現並立即加以催討此部份貨款支票呢﹖
    6.更何況，告訴代理人於偵查中曾提出另一份關於國賀、徠溢公司未繳回支票之
      明細（偵查卷第三四頁），並陳稱：「如國賀部分她未繳回三張，共計237044
      元，但實際未繳回是170133元，差額部分是她銷售其他商品及預扣佣金，其他
      商品是她自己銷售別人的商品，佣金部分應該是她先繳回貨款後再扣。廠商支
      票會把她全部貨物開在一起，事實只有部分是我們公司貨款」等語（偵查卷第
      四九頁反面）。顯然前述國賀、徠溢公司所開立之支票金額中，只有部分是屬
      於告訴人應收之貨款，故被告也無必要將其他款項一併交給告訴人。
  (四)綜上所述，被告於八十八年七月十五日離職之際，並未與告訴人明文約定必須將
    國賀、徠溢公司貨款支票繳回告訴人，且其離職後亦有使用自己及其妹楊淑雅支
    票給付此部份貨款之情形，故本件尚無充分證據足以證明確有上述約定存在。
  (五)因此，本件關於被告是否犯罪之證明未能達確信之程度，仍有合理懷疑之存在，
    根據「罪證有疑，利於被告」之證據法則，即不得遽為不利被告之認定。此外，
    本院復查無其他積極證據，足以證明被告涉有業務侵占犯行，既不能證明被告犯
    罪，依前述說明，自應諭知無罪之判決。至於被告仍積欠貨款未還一節，告訴人
    應另循民事訴訟途徑解決，附此敘明。
據上論斷，應依刑事訴訟法第三百零一條第一項，判決如主文。
本案經檢察官余若凡到庭執行職務
中      華      民      國    九十一    年      八      月      五      日
                                  臺灣板橋地方法院刑事第三庭
                                          法  官  劉以全
右正本證明與原本無異。
如不服本判決，應於判決送達後十日內，向本院提出上訴狀。
                                          書記官  廖舜宜
中      華      民      國    九十一    年      八      月      五      日
